臺灣橋頭地方法院民事判決
111年度簡上字第13號
上訴人即附
帶被上訴人  黃○筑    真實姓名住所詳卷
兼法定代理  
人          林斈珈  

被上訴人即
附帶上訴人  王艷    


訴訟代理人  黃俊嘉律師
            吳龍建律師
            楊雅文律師
上列當事人間請求損害賠償事件，上訴人對於民國110年10月21
日本院岡山簡易庭110年度岡簡字第312號第一審判決提起上訴，
本院於111年7月20日言詞辯論終結，判決如下：            
  主  文
上訴及附帶上訴均駁回。
第二審訴訟費用由上訴人連帶負擔。
附帶上訴費用由附帶上訴人負擔。
    事實及理由
一、被上訴人即附帶上訴人（下稱被上訴人）起訴主張：訴外人
    林坤雄於民國108 年6 月9 日下午3 時許，在高雄市○○區○○
    路00號工地內飲用酒類後，明知吐氣中所含酒精濃度達每公
    升0.25毫克以上時，不得駕駛動力交通工具，及酒後駕車具
    有高度肇事危險性，其主觀上雖無預見或容任重傷害結果之
    發生，然客觀上應能預見酒後駕車上路，若稍有不慎，即可
    能肇事致他人受有重傷害之結果，竟仍基於酒後駕駛動力交
    通工具之犯意，於同日下午4 時44分許，騎乘車牌號碼000-
    000 號普通重型機車，沿高雄市梓官區中正路由南往北方向
    行駛，於行至該路段路燈禮蚵0081北側前（下稱案發地點）
    時，本應注意機車行駛時，駕駛人應注意車前狀況，並隨時
    採取必要之安全措施，且應注意車輛在同一車道行駛時，後
    車與前車之間應保持隨時可以煞停之安全距離，及機車附載
    物品，高度不得超過駕駛人肩部；又依當時天候晴、日間自
    然光線、路面鋪設柏油、乾燥、無缺陷、無障礙物及視距良
    好等情，並無不能注意之情事；詎其竟疏未注意及此，因受
    體內酒精作用影響，致身體協調機能及對外界事物之注意力
    、判斷力及反應能力均有所減低，亦未注意車前狀況，並與
    前車之間保持隨時可以煞停之安全距離，且將木梯以直立方
    式扛在其左肩上，適有上訴人即附帶被上訴人黃○筑（92年1
    2月間生，真實姓名年籍詳卷，下稱黃○筑）無照騎乘車牌號
    碼000-0000號普通重型機車搭載未戴安全帽之被害人林○儀
    （92年9月間生，真實姓名年籍詳卷）沿同路段同向行駛在
    前，亦疏未注意在劃有分向限制線之路段不得迴車，竟欲在
    該劃有分向限制線之路段進行迴轉，而往左偏駛，林坤雄所
    騎乘之前揭機車遂與黃○筑所騎乘之系爭機車左後側發生碰
    撞，黃○筑及林○儀因而人、車倒地（下稱系爭事故），並致
    林○儀受有頭部外傷併顱內出血經雙側顱骨切除術後、腦實
    質病變、呼吸功能不全經氣切術後，幾經治療，仍呈現意識
    不清、呼吸器使用並倚賴、肢體僵直、需鼻胃管餵食、無陳
    述能力、無法進行溝通及表達，且無復原之可能，而已達重
    大不治或難治之重傷害程度。黃○筑、林坤雄二人之行為與
    林○儀所受重傷害間具有因果關係，而系爭事故發生時，上
    訴人即附帶被上訴人甲○○（下稱甲○○）為黃○筑之法定代理
    人，被上訴人自得基於身分法益遭侵害情節重大，對甲○○、
    黃○筑、林坤雄請求非財產上之損害賠償。為此依侵權行為
    之法律關係提起本件訴訟等語。並於原審聲明：㈠林坤雄、
    黃○筑應連帶給付被上訴人新臺幣（下同）1,000,000 元，
    及其自起訴狀繕本送達翌日起，至清償日止，按年息5％計算
    之利息。㈡甲○○就第1項命黃○筑給付部分，與黃○筑連帶給付
    之。㈢前二項之給付，如其中一人已為給付，其餘人就給付
    金額之範圍內同免其責。㈣願供擔保，請准宣告假執行。
二、上訴人即附帶被上訴人（下稱上訴人）則均以：系爭事故之發生，黃○筑並無過失，且被上訴人並無監護權等語置辯。並於原審聲明：被上訴人之訴駁回
三、原審審理結果，認被上訴人之請求一部有理由，一部無理由
    ，因而命林坤雄、黃○筑應連帶給付被上訴人280,000元，及
    其中林坤雄自108年12月31日起，黃○筑自109年1月13日起至
    清償日止，均按年息5％計算之利息，甲○○就第1項命黃○筑（
    原判決主文誤載為甲○○）給付部分，與黃○筑連帶給付之，
    前2項之給付，如其中一人已給付，其他人就給付金額之範
    圍同免其責，並駁回被上訴人其餘之訴。上訴人就上開敗訴
    部分，不服提起上訴，並聲明：㈠原判決不利於上訴人部分
    廢棄；㈡上開廢棄部分，被上訴人於第一審之訴應駁回。被
    上訴人則聲明：上訴駁回。被上訴人則於本院提起附帶上訴
    ，並聲明：㈠原判決不利於被上訴人部分廢棄。㈡上開廢棄部
    分，上訴人應再連帶給付被上訴人72萬元，及自起訴狀繕本
    送達翌日至清償日止，按年息5%計算之利息。上訴人則聲明
    ：附帶上訴駁回。（原審判決林坤雄一部勝訴、一部敗訴部
    分，因林坤雄未提出上訴，且黃○筑提出上訴，係基於其個
    人關係之抗辯，其上訴效力即不及於未提起上訴之林坤雄，
    故不併列未提起上訴之林坤雄為視同上訴人；又被上訴人本
    不得對林坤雄提起附帶上訴，其附帶上訴狀亦僅列黃○筑、
    甲○○為附帶上訴之被上訴人，是原審判決就林坤雄一部勝訴
    及一部敗訴部分，均已告確定。）
四、兩造不爭執之事項：
  ㈠林坤雄於108年6月9日下午3時許飲用酒類後，竟仍酒後駕車
    ，於同日下午4時44分許，騎乘車牌號碼000-000號普通重型
    機車，沿高雄市梓官區中正路由南往北方向行駛，於行至該
    路段路燈禮蚵0081北側前時，與無照騎乘MWN-1287號機車之
    黃○筑及搭載未戴安全帽之林○儀發生碰撞。
  ㈡系爭事故導致林○儀受有頭部外傷併顱內出血經雙側顱骨切除
    術後、腦實質病變、呼吸功能不全經氣切術後，幾經治療，
    仍呈現意識不清、呼吸器使用並倚賴、肢體僵直、需鼻胃管
    餵食、無陳述能力、無法進行溝通及表達。
  ㈢林坤雄因系爭事故經本院刑事庭以108年度交訴字第62號以不
    能安全駕駛動力交通工具致人重傷罪，處有期徒刑1年2月，
    緩刑5年，並經臺灣高等法院高雄分院110年度交上訴字第70
    號判決駁回上訴後確定。黃○筑則經高雄少年及家事法院109
    年度少護字第575、576號裁定應保護管束，並經臺灣高等法
    院高雄分院109年度少抗字第38、39號裁定抗告駁回後確定
    。
  ㈣王豔為林○儀之母親，並於107年與林○儀之父親離婚，由林○
    儀之父親單獨行使子女之權利義務。
五、本件之爭點： 
  ㈠系爭事故發生之肇因為何？黃○筑、林○儀對於系爭事故之發
    生是否與有過失？
  ㈡王豔請求上訴人連帶賠償之項目是否有理？其金額應為若干
    ？
六、本件得心證之理由：
  ㈠按因故意或過失，不法侵害他人之權利者，負損害賠償責任
    ；汽車、機車或其他非依軌道行駛之動力車輛，在使用中加
    損害於他人者，駕駛人應賠償因此所生之損害。但於防止損
    害之發生，已盡相當之注意者，不在此限。民法第184條第1
    項前段、第191條之2分別定有明文。經查：
  ⒈系爭事故發生時，林坤雄酒後駕車，經測得其吐氣中所含酒
    精濃度達每公升0.28毫克，因受體內酒精作用影響，致身體
    協調機能及對外界事物之注意力、判斷力及反應能力均有所
    減低，亦未注意車前狀況，並與前車之間保持隨時可以煞停
    之安全距離，有財團法人工業技術研究院呼氣酒精測試器檢
    定合格證書（見警一卷第21頁）、高雄市政府警察局舉發違
    反道路交通管理事件通知單（見警一卷第30頁、第32頁）、
    道路交通事故現場圖、道路交通事故調查報告表（一）、（
    二）（見警一卷第9 頁至第13頁）、道路交通事故談話紀錄
    表（見警一卷第16頁至第17頁）、高雄市政府警察局交通警
    察大隊岡山分隊酒精測試報告（見警一卷第18頁）等件附卷
    可稽，林坤雄亦對於上開酒後駕車一情，坦承無誤，是林坤
    雄就肇致本件車禍發生，顯具有酒後駕車注意力降低，及違
    反前述注意義務之過失責任之事實，甚為明確。
  ⒉惟按未領取駕駛執照不得駕駛汽車：在設有禁止迴車標誌或
    劃有分向限制線，禁止超車線，禁止變換車道線之路段，不
    得迴車，道路交通安全規則第50條第1項、第106條第2款分
    別定有明文。
  ⑴關於黃○筑有無過失肇責部分，上訴人雖辯稱：考取駕駛執照
    僅為行政上規範，若違反僅有行政上之責任，頂多僅需處以
    罰鍰，而難認與系爭事故之發生，具有相當因果關係云云，
    然黃○筑於事故發生時僅年滿15歲，其無照駕駛，距離合法
    考領駕照之年齡尚差距有3年之久，是其年紀甚幼，未曾考
    照，駕駛技巧不熟練一事，亦堪認為過失原因之一，黃○筑
    所辯，顯難採信。
  ⑵另上訴人雖否認要在該處迴轉云云，惟黃○筑早在系爭事故發
    生當時，就向為其製作談話紀錄表之員警表示：當時是打算
    要迴轉等語，林○儀之父林坤瑋亦在高雄少年家事法院中多
    次證稱：事發後，黃○筑有親口跟我說過，當時要迴轉，因
    為騎錯路等語（見少調卷第108 頁），此有臺灣高雄少年及
    家事法院勘驗該段談話紀錄錄影光碟之勘驗筆錄可佐（見少
    調卷第28頁至第32頁），證人即為黃○筑製作該談話紀錄表
    之員警齊文專亦高雄少年家事法院到庭證稱：製作談話紀錄
    表之過程，黃○筑未曾提及其是要在下個路口迴轉等語（見
    少調卷第32頁），足見黃○筑確實在林坤瑋及員警面前坦承
    當時是要迴轉，其事後改稱：我是要在下個路口才迴轉，以
    及我是為了閃避路旁車輛才切換至內側車道云云，均為事後
    卸責之詞，不足採信。
  ⑶上訴人固然提出車損照片，陳稱：系爭機車右側及車牌均有
    損傷，可見撞擊點在右側云云，惟兩造發生撞擊後，系爭機
    車係以右側傾倒在地，系爭機車之刮地痕長達0.6公尺，有
    道路交通事故現場圖在卷可稽（見警一卷第9 頁），且系爭
    機車之車牌於系爭事故發生碰撞後，由車尾移位至後輪右側
    ，有系爭機車車損照片在卷可證（見警一卷第28頁，照片編
    號37、38），可見有一動力自左側撞擊，系爭機車之車牌才
    會由左往右移位，故綜合系爭機車之胎痕及刮地痕走向，及
    機車車損等情，足認上訴人與林坤雄之碰撞位置應在系爭機
    車之左後側，而上訴人提出系爭機車右側車殼整片掉落之情
    況，應該是因為系爭機車右側倒地，整片車殼在地上摩擦達
    0.6公尺之故，是難以此逕認兩車之碰撞位置為系爭機車右
    後側。綜上，應認黃○筑當時確係打算在劃有分向限制線之
    案發地點迴轉，始往左偏駛。
  ⑷綜上，足認黃○筑就系爭事故之發生，亦有在禁止迴車之路段
    迴車及未考照駕駛技術不熟練之過失而與有肇責，上訴人辯
    稱：其就系爭事故之發生無過失云云，不足採信。
  ⒊本院參酌系爭事故之發生經過、成因及擴大損失之程度，堪
    認黃○筑、林坤雄均為肇事原因，上訴人雖提出高雄市政府
    交通局車輛行車事故鑑定委員會覆議意見（下稱覆議意見）
    認黃○筑僅為肇事次因，惟覆議意見僅考慮黃○筑無照駕駛之
    過失，未參酌黃○筑在禁止迴轉之路段迴車之疏失，故參酌
    林坤雄有酒後駕車、未注意車前狀況之疏失，及黃○筑有在
    禁止迴車之路段迴車、未考照駕駛技術不熟練之過失，是黃
    ○筑、林坤雄過失比例應分別為50％、50％。
  ㈡按不法侵害他人之身體、健康、名譽、自由、信用、隱私、
    貞操，或不法侵害其他人格法益而情節重大者，被害人雖非
    財產上之損害，亦得請求賠償相當之金額；前2項規定，於
    不法侵害他人基於父、母、子、女或配偶關係之身分法益而
    情節重大者，準用之，民法第195 條第1 項前段、第3 項，
    訂有明文。
  ⒈所謂「身分法益」之內涵，應不以身分關係本身為限，尚包
    含基於特定身分關係（例如婚姻）所生之忠實義務，及基於
    該身分關係所衍生之權能在內，亦即，具有該等特定身分之
    人間，基於該身分關係所得享有之一切親情、倫理、情感、
    相互扶持等非財產上及以財產上的一切利益，均屬之。而父
    母、子女之間，相互間存有共同生活之扶持利益，侵害此種
    利益時（例如近親遭受重大身體健康上之傷害，如被害人已
    達植物人、全身癱瘓或殘廢程度），應可肯認構成身分法益
    之侵害且情節重大。經查，林○儀為王豔之女，如今因系爭
    事故所受重傷害，影響渠等本於母女關係所得享有之親情、
    倫理、情感、相互扶持等非財產上利益，堪認王豔之身分法
    益受侵害且情節重大，依前開規定及說明，被上訴人請求精
    神慰撫金，即屬有據。
  ⒉按慰撫金之賠償其核給之標準固與財產上損害之計算不同，
    然非不可斟酌雙方身分資力與加害程度，及其他各種情形核
    定相當之數額。參酌林○儀因系爭事故受傷後，無陳述能力
    ，意識不清，無法溝通表達，使用呼吸器，需鼻胃管餵食，
    已達重傷害之程度，並審酌系爭事故發生時王豔對林○儀並
    無監護權，及兩造名下所得均非鉅，黃○筑係因情誼搭載林○
    儀，未受有任何報酬，其侵權行為態樣及兩造學歷、經濟狀
    況、身分地位等相關情狀後，認王豔請求之精神慰撫金以40
    萬元計算，應屬適當，被上訴人主張慰撫金過低，難認有據
    。
  ㈢再按無行為能力人或限制行為能力人，不法侵害他人之權利
    者，以行為時有識別能力為限，與其法定代理人連帶負損害
    賠償責任；前項情形，法定代理人如其監督並未疏懈，或縱
    加以相當之監督，而仍不免發生損害者，不負賠償責任。民
    法第187 條第1 項前段、第2 項分別定有明文。黃○筑為92
    年生，於本件侵權行為發生時尚未成年，係限制行為能力人
    ，且依系爭事故發生情節，自屬有識別能力，而被告甲○○為
    黃○筑之法定代理人，亦為不爭之事實，則甲○○並未舉證證
    明其等對被告黃○筑之日常生活所為全面性保護、教養以免
    其為加害行為之監督並未疏懈，自無從解免其法定代理人之
    監督責任。從而，被上訴人依上開規定請求甲○○與黃○筑連
    帶負損害賠償責任，應屬有據。
  ㈣按損害之發生或擴大，被害人與有過失者，法院得減輕賠償
    金額或免除之，民法第217條第1項定有明文。所謂損害發生
    或擴大，被害人與有過失者，係指被害人苟能盡善良管理人
    之注意，即得避免其損害之發生或擴大，乃竟不注意，致有
    損害發生或擴大之情形而言（參照最高法院70年度台上字第
    375號判決意旨)。參諸林○儀於系爭事故發生時，並未戴安
    全帽，為被上訴人所不爭，而林○儀所受之傷害，為頭部外
    傷併顱內出血，故其未戴安全帽之行為，顯然就損害之發生
    之擴大，林○儀亦與有過失，故林○儀應負30％之過失比例，
    故依此計算被上訴人，就本件所得請求賠償數額為280,000
    元（400,000×70％＝280,000），逾此範圍之請求，則屬無據
    。
七、綜上所述，被上訴人依侵權行為之法律關係，請求上訴人應
    連帶給付上訴人280,000元，及自109年1月13日起至清償日
    止，按年息5％計算之利息，為有理由，應予准許，逾此範圍
    之請求，為無理由，應予駁回。原審為被上訴人一部勝訴，
    一部敗訴之判決，核無不合，上訴意旨及附帶上訴意旨，猶
    執前詞指摘原判決不當，求予廢棄改判，均無理由，均應駁
    回。
八、據上論結，本件上訴及附帶上訴，均無理由，依民事訴訟法
    第436 條之1 第3 項、第449 條第1 項、第78條，判決如主
    文。
中    華    民    國    111    年    7     月    29  日
                     民事第一庭 審判長法  官 朱玲瑤
                                      
                                      法  官 郭文通
                                      
                                      法  官 張琬如
以上正本係照原本作成。
本判決不得上訴。
中　　華　　民　　國　　111 　年　　7 　　月　　29　　日
                                      書記官  陳儀庭